臺灣高等法院交通事件裁定　　　　　　 94年度交抗字第941號
抗　告　人
即受處分人　萬鈺通運股份有限公司
代　表　人　甲○○
代　理　人　黃招斌
上列抗告人因違反道路交通管理處罰條例案件，不服臺灣桃園地
方法院94年度交聲更字第26號，中華民國九十四年十一月二十二
日裁定，提起抗告，本院裁定如下：
    主  文
抗告駁回。
    理  由
一、抗告人即受處分人抗告意旨略以：
（一）依公路法第二條規定，所謂「汽車」係指非依軌道或電力
      架設，而以原機動行使之車輛。而「曳引車」係指專供牽
      引其他車輛之汽車；「半拖車」係指具有後輪，其前端附
      掛於曳引車第五輪之拖車，半拖車車體並無動力，需由曳
      引車連結拖曳始得行動；而半拖車、曳引車不僅分屬不同
      車種，亦各有登領號牌使用，公路法規或汽車監理機關將
      半拖車視為汽車管理，是否即可推認半拖車即為汽車之一
      種，並得作為道路交通管理處罰條例之處罰客體，尚有疑
      義。況如前所述，半拖車既屬無動力之車種，自無駕駛員
      ，則應如何提報駕駛人？
（二）半拖車與曳引車應視為一體之情形，係指發生肇事，半拖
      車如有損壞或是傷及他人時而言；惟行為人仍屬曳引車，
      仍應由曳引車車主負責賠償責任。本件警方舉發時未提供
      曳引車車號，係舉發員警舉證不當，曳引車才是真正違規
      超速車輛，若警方採用前置拍照，必不致衍生本案，此乃
      警方採證方式有誤。
二、按汽車駕駛人行車速度超過規定之最高時速者，處一千二百
    元以上二千四百元以下罰鍰，道路交通管理處罰條例第四十
    條第一項，定有明文。又汽車駕駛人之違規行為，經以科學
    儀器取得證據，而當場不能或不宜攔截製單舉發者，得對汽
    車所有人逕行舉發處罰，同條例第第七條之二第一項第六款
    ，亦有明文。再者，道路交通管理處罰條例關於車輛駕駛人
    之處罰，如應歸責於車輛所有人者，處罰車輛所有人，同條
    例第八十五條第三項亦定有明文。
三、經查：
（一）受處分人萬鈺公司所有之車牌號碼六九─KF號營業一般半
      拖車，於九十三年九月三十日八時三十六分許，由車牌號
      碼不詳之曳引車牽引拖曳行經在臺二線一百二十三公里四
      百公尺蕃薯寮段處，在速限六十公里路段，以時速七十九
      公里速度行駛，超速十九公里，而經舉發機關宜蘭縣政府
      警察局交通隊照相後逕行舉發之事實，有宜蘭縣政府警察
      局宜警交字第 QA0000000號舉發違反道路交通管理事件通
      知單一張、及填製舉發單員警陳錫榮提出之舉發照片一張
      附卷可稽，且為受處分人所不爭執，此部分之事實可以認
      定。
（二）次按，曳引車，係指專供牽引其他車輛之汽車；拖車，係
      指由汽車牽引，其本身並無動力之車輛；半拖車，則為具
      有後輪，其前端附掛於曳引車第五輪之拖車，道路交通安
      全規則第二條第一項第八款、第九款、第十一款分別定有
      明文。依道路交通安全規則第八條之規定，可知拖車有獨
      立之號牌及使用證；拖車並應接受各項汽車檢驗，道路交
      通安全規則第三十九條、四十條亦定有明文。換言之，半
      拖車與曳引車之所有權各自獨立，固屬明確，然不具動力
      之半拖車若未與曳引車相結合，即無法完成裝載貨物並運
      送之可能；足徵半拖車與曳引車，就使用上具有經濟上不
      可分離之一體性。又汽車與重型拖車組成之車輛，道路交
      通安全規則即將之歸屬於「聯結車」；且因組成不同而區
      分有全聯結車（指一輛曳引車或一輛汽車與一輛或一輛以
      上重型全拖車所組成之車輛）及半聯結車（指一輛曳引車
      與一輛重型半拖車所組成之車輛），道路交通安全規則第
      二條第一項第十三款、第十四款、第十五款亦分別定有明
      文。經查抗告人所有之六九─KF號營業半拖車，車重八.
      四五公噸，總聯結重量四三公噸，是上開半拖車係屬道路
      交通安全規則第二條第一項第九款規定之重型拖車，有交
      通部公路總局新竹區監理所中壢監理站函暨檢附之拖車領
      牌照登記書一紙在卷可稽。上開半拖車經曳引車拖曳上路
      ，即屬道路交通安全規則第二條第一項第十五款之半聯結
      車。
（三）再按，公路法第二條定義之「汽車」係指非依軌道或電力
      架設，而以原動機行駛之車輛。道路交通安全規則第二條
      第一項第一款亦定義「汽車」為在道路上不依軌道或電力
      架線而以原動機行駛之車輛（包括機器腳踏車）。依上開
      規定，固將「汽車」定義為須有自己之動力並據以行駛於
      道路上。然如前所述，半拖車概由曳引車拖曳上路而成為
      聯結車，此時半拖車與曳引車已成為一體，並應視為係行
      駛於道路上具有動力之「汽車」。因之，半拖車與曳引車
      結合而行駛於道路，倘有不當之駕駛，因半拖車本身與曳
      引車結合，二者已成為一個可能發生危險之結合體，此時
      無論係半拖車抑或曳引車本體，皆有可能與其他參與道路
      交通使用人發生交通上危險，此危險當不因其本身有無動
      力而有所區別。此並為半拖車所有人於使用拖車運送時所
      得預見。抗告人主張半拖車本身無動力，固非無見，然卻
      有意忽略使用拖車行駛於道路時，半拖車與曳引車已結合
      成聯結車而應之視為有動力之「汽車」之事實。
（四）末按，道路交通處罰條例第八十五條第三項規定：本條例
      關於車輛駕駛人之處罰，如應歸責於車輛所有人者，處罰
      車輛所有人。違反道路交通管理事件統一裁罰基準及處理
      細則第二十四條亦規定：「逕行舉發違反道路交通管理事
      件，經汽車所有人依通知單之應到案日期前到案，並告知
      違規駕駛人姓名、身分證統一編號及住址者，處罰機關應
      即另行通知違規駕駛人到案依法處理；逾應到案日期，處
      罰機關應依本條例第八十五條第三項規定處罰該汽車所有
      人」。上開統一裁罰基準及處理細則之立法本意，係以汽
      車所有人對於車輛應有管理之責，且賦予汽車所有人舉證
      真正之違規駕駛人，而可改由車輛駕駛人受罰之權利，藉
      以平衡車輛所有人可能非違規駕駛人之風險；若汽車所有
      人於接獲舉發通知單後，對於被舉發所屬車輛涉及違規之
      事實，若不告知駕駛人係何人，自可認定汽車所有人已同
      意其為受罰之對象。換言之，此項規定，亦在課予汽車所
      有人告知駕駛人之義務，若不告知或隱匿駕駛人之身分，
      則可推定違規事實。且違反道路交通管理事件統一裁罰基
      準及處理細則第二十四條所規範者雖為「汽車所有人」，
      半拖車本身因無動力，固難謂係「汽車」；然半拖車與曳
      引車結合成聯結車而行駛於道路時，已成為一體而應之視
      為有動力之「汽車」，已如前述。本件抗告人所有之汽車
      與曳引車結合使用，並有前述超速行駛之事實，雖因取締
      之方法，而不能知悉曳引車之車號，進而查知駕駛人。然
      抗告人收受「舉發違反道路交通管理事件通知單（逕行舉
      發）後，未於應到案日期前到案，且未告知違規駕駛人姓
      名、身分證統一編號及住址者，揆諸前述說明，自應推定
      抗告人同意其為受罰之主體，抗告人未告知汽車駕駛人之
      身分，應認為其就本案違規之事實有可歸責之事由。
（五）綜上所述，原處分機關以抗告人係汽車駕駛人，逕援引道
      路交通管理處罰條例第四十條第一項之規定，裁處罰鍰，
      而未併引道路交通管理處罰條例第八十五條第三項之處罰
      車輛所有人之人規定作為依據，雖稍有疏漏。然抗告人所
      有之拖車有前述違規之事實，且有應處罰汽車所有人之情
      形，則屬明確。原審裁定基於相同之理由，認為原處分機
      關之裁決並無違誤，抗告人之異議無理由，進而駁回抗告
      人之異議，本院經核並無不合。抗告人抗告指摘各節，難
      認為有理由，應予駁回。
據上論斷，應依道路交通案件處理辦法第二十六條、刑事訴訟法
第四百十二條，裁定如主文。
中　　華　　民　　國　　94　　年　　12　　月　　27　　日
                  交通法庭審判長法  官  鄭 文 肅
                                法  官  蘇 隆 惠
                                法  官  林 瑞 斌
以上正本證明與原本無異。
不得再抗告。
                                書記官  陳 思 云
中　　華　　民　　國　　94　　年　　12　　月　　27　　日
